【裁判字號】    95,上,229
【裁判日期】    950927
【裁判案由】    遷讓房屋
【裁判全文】
臺灣高等法院臺中分院民事判決           95年度上字第229號
上  訴  人  丙○○○
上  訴  人  乙○○
共      同
訴訟代理人  何國榮律師
複  代理人  張格明律師
被  上訴人  甲○○
                        1號
上列當事人間遷讓房屋事件，上訴人對於中華民國95年4月18日
臺灣苗栗地方法院第一審判決提起上訴，本院於中華民國95年9
月20日言詞辯論終結，並為判決如下：
    主  文
上訴駁回。
第二審訴訟費用由上訴人負擔。
    事實及理由
一、本件被上訴人於原審起訴主張：(一)訴外人方乾坤（被上訴人
    之父）前於民國51年間將其所有之苗栗縣頭份鎮○○段○○
    段86之5地號土地（重測後為田寮段一小段607地號，下稱系
    爭土地）提供訴外人方鍾金蓮  興建房屋（門牌號碼苗栗縣
    頭份鎮東庄里2鄰19之2號），並將系爭土地提供方鍾金蓮為
    地上權之登記，嗣方鍾金蓮將上開地上權、房屋應有部分2
    分之1出售予上訴人丙○○○，並於52年1月21日完成移轉登
    記。方鍾金蓮另將系爭房屋應有部分2分之1贈與被上訴人，
    84年3月10日完成移轉登記。方乾坤與上訴人丙○○○之夫
    方乾德於上址共同經營夜都新旅社，並將房屋陸續增建為4
    樓之建物。該房屋於58年間門牌號碼整編為同鎮○○里○鄰
    ○○街35號，其後因劃設自強路，於73年間門牌號碼再整編
    為同鎮東庄里2鄰117號、119號、121號、123號、125號，嗣
    117號再分編為117號1樓至4樓，其中117號1樓至4樓、119號
    部分由被上訴人分管使用，121、123、125號部分由上訴人
    丙○○○分管使用。(二)因上訴人丙○○○受讓系爭土地地上
    權權利範圍2分之1後未曾繳納地租，方乾坤催告未果，遂依
    法撤銷地上權，並於89年間向鈞院提起確認地上權不存在事
    件，經臺灣高等法院臺中分院以92年度重上字第118號為判
    決後，最高法院以94年台上字第1852號裁定駁回上訴人丙○
    ○○之上訴而確定，確認上訴人丙○○○在系爭土地由苗栗
    縣竹南地政事務所於52年1月21日南地所第288號，設定權利
    範圍為2分之1之地上權不存在，丙○○○應將上開地上權登
    記予以塗銷，另上訴人丙○○○應將其共有坐落系爭土地上
    之建物即門牌號碼苗栗縣頭份鎮○○里○鄰○○路117號1樓
    至4樓、119號、121號、123號、125號房屋，所有權應有部
    分各2分之1，以新臺幣1,983,881.5元出售予方乾坤，並協
    同辦理移轉登記。嗣方乾坤依上開確定判決所示，於94年
    11月22日辦妥系爭土地塗銷地上權登記及上開建物之所有權
    移轉登記，並將苗栗縣頭份鎮○○里○鄰○○路117號2樓至4
    樓、119號、121號、123號、125號房屋稅籍併入117號房屋
    稅籍內，復將系爭土地設定地上權予被上訴人（於94年12月
    6日完成登記），將上開建物其餘2分之1售予被上訴人（於
    95年1月4日完成登記）。故被上訴人已取得系爭房屋之所有
    權全部及系爭土地之全部地上權。詎上開建物中如原判決附
    圖所示Ｂ部分（其上門牌號碼原編為苗栗縣頭份鎮○○里○
    鄰○○路121號、123號、125號）1至4樓房屋現仍為上訴人
    丙○○○、乙○○（丙○○○之子）無權占有中，拒絕遷讓
    返還被上訴人。為此爰依民法第767條之規定提起本訴，求
    為上訴人應將坐落苗栗縣頭份鎮○○段○○段607地號土地
    上，建號433即門牌號碼苗栗縣頭份鎮○○里○鄰○○路117
    號如原判決附圖所示B部分（其上門牌號碼原編為苗栗縣頭
    份鎮○○里○鄰○○路121號、123號、125號）一至四樓房
    屋遷讓返還被上訴人之判決。並於本院答辯聲明求為判決：
    駁回上訴。
二、被上訴人則以：訴外人方鍾金蓮於51年12月10日取得地上權
    時，有「每年谷140公斤之地租」之約定，但於52年1月3日
    將地上權賣予上訴人丙○○○時，並無買方須負地租之條件
    ，頭份地政事務所於前開訴訟期間回覆臺灣高等法院臺中分
    院之函稱有「地租谷140公斤」之登記，應為舊簿換新簿時
    轉載錯誤，因舊簿已超過法定保存年限，故頭份地政事務所
    以新簿記載函覆，與事實真相有所出入，上訴人丙○○○在
    系爭土地上設定權利範圍為2分之1之地上權應繼續存在。又
    於本件僅上訴人丙○○○為系爭房屋之占有人，上訴人乙○
    ○並未占有系爭房屋，被上訴人亦不得對上訴人乙○○請求
    遷讓房屋等語資為抗辯。並於本院上訴聲明求為判決：(一)原
    判決廢棄(二)被上訴人在第一審之訴及其假執行之聲請均駁回
    。
三、查被上訴人主張：訴外人方乾坤（被上訴人之父）前於民國
    51年間將其所有之苗栗縣頭份鎮○○段○○段86之5地號土
    地（重測後為田寮段一小段607地號，下稱系爭土地）提供
    訴外人方鍾金蓮興建房屋（門牌號碼苗栗縣頭份鎮東庄里2
    鄰19之2號），並將系爭土地提供方鍾金蓮為地上權之登記
    ，嗣方鍾金蓮將上開地上權、房屋應有部分2分之1出售予上
    訴人丙○○○，並於52年1月21日完成移轉登記。方鍾金蓮
    另將系爭地上權及房屋應有部分2分之1贈與被上訴人並於84
    年3月10日完成移轉登記。方乾坤與上訴人丙○○○之夫方
    乾德於上址共同經營夜都新旅社，並將房屋陸續增建為4樓
    之建物。該房屋於58年間門牌號碼整編為同鎮○○里○鄰○
    ○街35號，其後因劃設自強路，於73年間門牌號碼再整編為
    同鎮東庄里2鄰117號、119號、121號、123號、125號，嗣
    117號再分編為117號1樓至4樓，其中117號1樓至4樓、119號
    部分由被上訴人分管使用，121、123、125號部分由上訴人
    丙○○○分管使用。因丙○○○受讓系爭土地地上權權利範
    圍2分之1後未曾繳納地租，方乾坤催告未果，遂依法撤銷地
    上權，並於89年間向鈞院提起確認地上權不存在事件，經臺
    灣高等法院臺中分院以92年度重上字第118號為判決後，最
    高法院以94年台上字第1852號裁定駁回上訴人丙○○○之上
    訴而確定，確認上訴人丙○○○在系爭土地由苗栗縣竹南地
    政事務所於52年1月21日南地所第288號，設定權利範圍為2
    分之1之地上權不存在，丙○○○應將上開地上權登記予以
    塗銷，另上訴人丙○○○應將其共有坐落系爭土地上之建物
    即門牌號碼苗栗縣頭份鎮○○里○鄰○○路117號1樓至4樓、
    119號、121號、123號、125號房屋，所有權應有部分各2分
    之1，以新臺幣1,983,881.5元出售予方乾坤，並協同辦理移
    轉登記。嗣方乾坤依上開確定判決所示，於94年11月22日辦
    妥系爭土地塗銷地上權登記及上開建物之所有權移轉登記，
    並將苗栗縣頭份鎮○○里○鄰○○路117號2樓至4樓、119號
    、121號、123號、125號房屋稅籍併入117號房屋稅籍內，復
    將系爭土地設定地上權予被上訴人（於94年12月6日完成登
    記），將上開建物其餘2分之1售予被上訴人（於95年1月4日
    完成登記）。故被上訴人已取得系爭房屋之所有權全部及系
    爭土地之全部地上權等情，業據其提出土地登記謄本、建物
    登記謄本、房屋稅籍證明書、房屋稅籍記錄表、臺灣高等法
    院臺中分院92年度重上字第118號民事判決、最高法院94年
    台上字1852號民事裁定等件為證（見原審卷第7至22、28、
    58至71、127、128、146至157頁），且為上訴人所不爭執，
    並經本院調閱上開台灣苗栗地方法院89年訴字第385號確認
    地上權存在事件全卷查明屬實，堪信被上訴人之主張為真實
    。
四、上訴人雖抗辯：上訴人丙○○○在系爭土地上設定權利範圍
    為2分之1之地上權應繼續存在，並以前揭情詞為辯，然上開
    地上權因上訴人丙○○○未依約給付地租，業經方乾坤依民
    法第836條規定撤銷而不存在。方乾坤起訴請求確認上訴人
    方楊麗節與方乾坤所有坐落苗栗縣頭份鎮○○段○○段第
    607號土地，由苗栗縣竹南地政事務所於民國52年1月21日南
    地所第288號，設定權利範圍為2分之1之地上權不存在。上
    訴人丙○○○應將上開地上權登記予以塗銷（台灣苗栗地方
    法院89年訴字第385號）等情，業經本院以92年度重上字第
    118號判決方乾坤勝訴，上訴人丙○○○提起上訴，經最高
    法院以94年度台上字第1852號裁定駁回確定在案。上訴人丙
    ○○○對該確定判決向本院提起再審之訴復經本院及最高法
    院分別以94年度再字第20號判決、95年度台上字第856號裁
    定駁回，上訴人丙○○○另對該最高法院確定裁定（94年度
    台上字第1852號）向最高法院聲請再審，亦經最高法院以95
    年台聲字第260號駁回確定，有本院調閱之上開卷宗可按。
    是本院應受上開確定判決既判力之拘束，上訴人再抗辯上訴
    人丙○○○在系爭土地上設定權利範圍之地上權應繼續存在
    ，自無可取。
五、上訴人雖又抗辯：上訴人方麗卿於系爭房屋本有2分之1之所
    有權，並於系爭房屋所座落之系爭土地有2分之1之系爭地上
    權，且就系爭地上權並無約定租地之事實，是系爭地上權應
    仍繼續有效存在。詎料，系爭地上權卻遭系爭土地之所有權
    人方乾坤以土地登記簿上「利息或地租」欄有每年谷140公
    斤之記載，率行指述上訴人丙○○○未依約給付地租，而經
    鈞院92年度重上字第118號民事確定判決塗銷系爭地上權，
    惟查苗栗縣頭份地政事務所95年1月13日頭地一字第0950000
    326號95年2月9日頭地一字第0950000832號函於前確定判決
    後業已承認上開土地登記簿上有年谷140公斤之記載係屬錯
    誤，苗栗縣政府95年2月14日府地餘字第0950017751號函亦
    為相同之認定。是上訴人丙○○○執上開苗栗縣頭份地政事
    務所95年1月13日頭地一字第0950000326號提起再審之訴雖
    經鈞院以該函係前訴訟程序事實審言詞辯論終結前尚未存在
    之證物為由而駁回再審。惟參諸大法官釋字第355號「．．
    ．．．至事實審言詞辯論終結後始存在之證物，雖不得據為
    再審理由，但該證物所得證明之事實，是否受確定判決既判
    力之拘束，則應依個案情形定之，併予說明。」之解釋意旨
    及其解釋理由書「．．．．．若證物係依據事實審言詞辯論
    終結前已存在之證物而製作者，該製作之證物得否認為係發
    現未經斟酌之證物，乃為事實認定及適用、法律上見解問題
    」之說明，鈞院當得重新認定上訴人丙○○○之系爭地上權
    應屬有效仍繼續存在，而不須受前確定判決之拘束等語。惟
    查，不動產物權，依法律行為而取得、設定、喪失及變更者
    ，非經登記，不生效力，民法第758條定有明文。又土地法
    第43條規定：「依本法所為之登記，有絕對之效力。」本件
    苗栗縣地政事務所既已依上開確定判決塗銷上訴人丙○○○
    2分之1之地上權登記，目前系爭土地之地上權係登記由被上
    訴人全部取得等情，復有土地登記簿謄本之記載可憑（見原
    審卷第76頁），依上開說明，應有絕對效力。則在上開登記
    未經地政事務所變更前，上訴人丙○○○尚難指其仍有地上
    權，而對抗系爭房屋之所有權人即被上訴人，是以上訴人此
    部分之抗辯亦無可採。
六、上訴人乙○○另抗辯：上訴人乙○○並未占有系爭房屋，系
    爭房屋僅由丙○○○占有，被上訴人自不得請求上訴人乙○
    ○遷讓系爭房屋云云。惟查被上訴人主張上訴人乙○○確有
    占有系爭房屋並使用電力乙節，業經提出電費查詢表（見本
    院卷第58頁）、台灣電力公司業務處95年6月23日000000000
    00號電子信函載明：「該處於接獲台端（方小姐）陳情函後
    ，亦立即再聯級現用電人乙○○君，據其表示確認地上權官
    司雖已終結，但房屋遷讓官司尚在上訴中，目前糾紛尚未解
    決，仍不同意拆表」（見本院卷第145頁）及乙○○於95年4
    月25日苗栗地院95年度苗簡字第173號侵權行為損害賠償事
    件審理時之陳述筆錄影本為證，乙○○於該日言詞辯論陳稱
    ：「（問：頭份鎮○○里○○路117號是否還有你們的東西
    ？）答：我媽媽丙○○○以前將系爭房屋租給別人，後來承
    租人搬後，沒有將東西一併搬走。我佔用一半房子的部分，
    鐵門目前關著，是我關的，因為我媽媽老了，我要替他管理
    」等情（見本院卷第157頁）。再參以上訴人丙○○○、乙
    ○○於本件原審94年12月27日、95年4月4日言詞辯論時已先
    後自認「同意原告所述117號1到4樓及119號，是由原告使用
    ，121、123、125號是由被告使用」、「我們（被告二人）
    占有系爭房屋的理由，就如同先前訴訟時所述，對該案再審
    ，我們不服已上訴至最高法院」等語（見原審卷第57頁、第
    162頁），而原審95年1月9日勘驗現場時查明被上訴人目前
    使用部分為門牌號碼117號、119號部分；上訴人使用部分為
    121、123、125號部分」，亦有勘驗筆錄之記載可憑（見原
    審卷第79頁），足見上訴人乙○○於本院抗辯伊應未占用系
    爭房屋乙事並不可採。至上訴人乙○○於本院雖主張撤銷伊
    於原審之上開自認，惟查自認之撤銷，除別有規定外，以自
    認人能證明之事實不符或經他造同意者，始得為之，民事訴
    訟法第279條第3項定有明文。本件上訴人乙○○既不能證明
    伊於原審之自認與事實不符，被上訴人復不同意上訴人乙○
    ○撤銷自認（見本院卷第131頁），上訴人乙○○主張撤銷
    伊於原審之自認，於法並無根據。堪認被上訴人主張上訴人
    丙○○○、乙○○均有占用系爭房屋乙事為真實。
七、按所有人對於無權占有或侵奪其所有物者，得請求返還之。
    對於妨害其所有權者，得請求除去之。有妨害其所有權之虞
    者，得請求防止之，民法第767條定有明文。上訴人丙○○
    ○、乙○○二人既未能舉證其占有被上訴人所有之門牌號碼
    苗栗縣頭份鎮○○里○鄰○○路117號如原判決附圖所示Ｂ部
    分（其上門牌號碼原編為苗栗縣頭份鎮○○里○鄰○○路121
    號、123號、125號）1至4樓房屋有何法律上之權源，自屬無
    權占有。從而，被上訴人本於民法第767條規定，訴請上訴
    人二人應將坐落系爭土地上，建號433號即門牌號碼苗栗縣
    頭份鎮○○里○鄰○○路117號如附圖所示Ｂ部分（其上門
    牌號碼原編為苗栗縣頭份鎮○○里○鄰○○路121號、123號
    、125號）1至4樓房屋遷讓返還被上訴人，為有理由，應予
    准許。原審准如被上訴人之請求而為判決，並依被上訴人聲
    請酌定相當之擔保金額准為假執行之宣告，經核並無違誤，
    上訴意旨指摘原判決不當，求予廢棄，改判駁回被上訴人在
    第一審之訴及其假執行之聲請，並無理由，應予駁回。
八、本件待證事實已臻明瞭，兩造其餘攻擊防禦方法與判決之結
    果已不生影響，爰不一一詳為審酌，併如敘明。
九、據上論結，本件上訴為無理由，依民事訴訟法第449條第1項
    、第78條，判決如主文。
中    華    民    國    95    年    9     月    27    日
                      民事第七庭審判長法  官  袁再興
                                      法  官  盧江陽
                                      法  官  陳賢慧
以上正本係照原本作成。
如對本判決上訴，須於收受判決送達後二十日內向本院提出上訴
書狀，其未表明上訴理由者，應於提出上訴後二十日內向本院提
出上訴理由書 (須按他造人數附具繕本)。
上訴時應提出委任律師為訴訟代理人之委任狀。具有民事訴訟法
第四百六十六條之一第一項但書或第二項之情形為訴訟代理人者
，另應附具律師及格證書及釋明委任人與受任人有該條項所定關
係之釋明文書影本。
                                      書記官  林水濱
中    華    民    國    95    年    9     月    28    日
                                                      Ｈ


司法院資訊處製作；財團法人民間司法改革基金會備份。
